【裁判字號】    89,上訴,165
【裁判日期】    890407
【裁判案由】    重利
【裁判全文】
臺灣高等法院刑事判決                            八十九年度上訴字第一六五號
    上訴人  即
    被      告  乙○○
    選      任
    辯  護  人  孫隆賢
右上訴人因重利案件，不服臺灣板橋地方法院八十八年度訴字第一三０一號，中華民
國八十八年十一月五日第一審判決（起訴案號：臺灣板橋地方法院檢察署八十八年度
偵字第一七四七三號）提起上訴，本院判決如左：
    主  文
上訴駁回。
    事  實
一、緣林明德（經原審判處有期徒刑八月確定）自民國八十七年九月間某日起至同年
    十二月下旬某日止，在位於台北縣永和市○○路○段六四號十二樓開設事務所，
    經營借款之地下錢莊業務，並於中國時報、自由時報等報紙上刊登「陳太太、欠
    多少借多少、好週轉、先問滿意再借、新開戶可退補、持本人票、公司票，00
    000000、00000000」等內容之分類廣告，且依序各於八十七年九
    月間、十一月間起，均以每月薪資新臺幣（下同）五萬元之代價，雇用乙○○、
    王添進（經原審判處有期徒刑六月確定）擔任接聽客戶電話及開車載同林明德前
    往客戶處之工作，林明德、乙○○、王添進三人共同基於犯意之聯絡，乘王俊雄
    、丙○○、周淑霞、甲○○等借款人及其他不特定之人急需用錢舒困之際，分別
    貸放數額不等之金錢，其借款方式係由借款人簽立與借款相同面額之本票或支票
    供作擔保，交予林明德收執，而其取息方式以十五日為一期，每借一萬元每期收
    取利息一千元或二千元（月息即二十分、三十分），或以十日為一期，每借一萬
    元每期收取利息六千元（月息即六十分），而收取與原本顯不相當之重利，渠等
    三人並以之為業，恃以為生。嗣至八十八年四月二十八日下午五時許，在上開台
    北縣永和市○○路○段六四號十二樓處，為警查獲，並扣得林明德所有因放款所
    得之支票五張、本票三張及其等共同供放款所用之汽車雜誌（記載借款人資料）
    一本、存摺三本、記帳紙張二張、分類廣告繳款明細二張、電信費用收據九張、
    行動電話一具及租賃契約書、房屋租賃契約書各一本等如附表所示之物，而循線
    偵悉上情。
二、案經基隆市警察局報請臺灣基隆地方法院檢察署檢察官呈請臺灣高等法院檢察署
    移轉臺灣板橋地方法院檢察署檢察官偵查起訴。
    理  由
一、訊據上訴人即被告乙○○否認有何常業重利罪之犯行，辯稱：伊自八十七年十月
    間起至同年十二月間止，受僱林明德擔任接聽電話、打雜等工作，至借款細節均
    由林明德自行接洽，其不知林明德有獲取重利之情形云云。惟查：右揭事實，業
    據林明德於警訊、偵查中坦承不諱，其於警訊中供稱：「伊與被告乙○○、王添
    進共同經營放款業務」、「我以本人所有之房子貸款來經營，我以乙○○所有之
    華南銀行雙和分行帳號000－00－000000－0存摺戶頭供作資金出入
    及兌現客戶支票用。」、「乙○○負責接聽電話洽查客戶資料......。」、「乙○○係八十七年九月起僱用....。」，（見警訊卷第一至六頁），又其於偵查中
    供稱：「乙○○是接電話」、「每十五天為一期，每借十萬元付一萬元利息」。
    （見偵查卷第八頁）被告與王添進於警訊時，亦分別供承渠二人係受僱林明德擔
    任接聽客戶電話及開車載同林明德前往客戶處之工作（見警訊卷第七至十五頁）
    ，被告於原審亦供承：「八十七年十月到十二月，我是負責接聽客戶來借款的電
    話。」（見原審卷第二十二頁），證人王俊雄、丙○○、周淑霞、甲○○、丁○○於警訊或原審審理中，亦分別證述上情明確，（見警訊卷及原審八十八年九月
    二十八日訊問筆錄），參以被告並提供名義於華南商業銀行開戶，以供林明德經
    營地下錢莊資金出入及兌現客戶支票之用，已如前述，被告諉稱就林明德有獲取
    重利之情並不知悉云云，為卸責之詞，不足採信。林明德於原審審理時翻異前詞
    改稱僅渠個人經營放款業務，（見原審卷第五十三頁反面），證人丙○○、丁○○、甲○○於本院調查時改稱：不認識被告，借款時未與被告接洽云云，（見本
    院八十九年一月五日、同年二月十七日、同年三月七日調查筆錄），顯係圖卸及
    迴護之詞，尚難採信。被告受僱林明德以獲取薪資，自係以重利為常業。此外，
    復有林明德所有因放款所得之支票五張、本票三張及渠等共同供放款所用之汽車
    雜誌（記載借款人資料）一本、存摺三本、記帳紙張二張、分類廣告繳款明細二
    張、電信費用收據九張、行動電話一具及租賃契約書、房屋租賃契約書各一本扣
    案可證，本件事證已甚明確，被告聲請再為傳喚證人周淑霞，即無必要，被告常
    業重利罪之犯行堪以認定。
二、核被告所為，係犯刑法第三百四十五條之常業重利罪。其與林明德、王添進間，
    就本件常業重利罪之實施，有犯意之聯絡及行為之分擔，俱為共同正犯。
三、原審適用刑法第二十八條、第三百四十五條、第三十八條第一項第二款、第三款
    ，罰金罰鍰提高標準條例第一條前段規定，並於審酌被告經營地下錢莊，放貸金
    錢取得與原本顯不相當之重利，並以之為業，有害社會金融秩序，犯罪之動機、
    目的、手段、知識程度，所生危害，暨被告係受僱擔任接聽客戶電話之工作，犯
    行較輕，但其犯罪後態度不佳否認犯行等一切情狀，量處有期徒刑六月，並以近
    年社會投機歪風盛行，業者不尋正途，每經營地下錢莊牟取暴利，使借款之人經
    濟狀況雪上加霜，擾亂社會金融秩序，被告經營地下錢莊，雖每次放貸金錢並非
    大額，然借款之人不在少數，不宜宣告緩刑，以為不法者戒。並以扣押之支票五
    張、本票三張，係林明德（同案被告）所有因放款所得之物，另汽車雜誌（記載
    借款人資料）一本、存摺三本、記帳紙張二張、分類廣告繳款明細二張、電信費
    用收據九張、行動電話一具及租賃契約書、房屋租賃契約書各一本，則為被告與
    林、王三人共同供放款所用之物，此據林明德陳明於原審在卷，乃依刑法第三十
    八條第一項第二款、第三款規定，併與宣告沒收。經核原判決認事用法，並無不
    合，量刑亦屬妥適，被告上訴意旨否認犯行，指摘原判決不當，請求撤銷改判，
    為無理由，應予駁回。
據上論斷，應依刑事訴訟法第三百六十八條，判決如主文。
本案經檢察官蔡茂松到庭執行職務。
中      華      民      國      八十九      年      四    月     七     日
                              臺灣高等法院刑事第二十四庭
                                  審判長法  官  陳  貽  男
                                        法  官  帥  嘉  寶
                                        法  官  李  世  貴
右正本證明與原本無異。
如不服本判決應於收受送達後十日內向本院提出上訴書狀，其未敘述上訴之理由者並
得於提起上訴後十日內向本院補提理由書（均須按他造當事人之人數附繕本）。
                                        書記官  魏  汝  萍
中      華      民      國      八十九      年      四    月     八     日
附  表：
    １、支票五張
    ２、本票三張
    ３、汽車雜誌（記載借款人資料）一本
    ４、存摺三本
    ５、記帳紙張二張
    ６、分類廣告繳款明細二張
    ７、電信費用收據九張
    ８、行動電話一具
    ９、租賃契約書一本
    １０、房屋租賃契約書一本
附錄本案論罪科刑法條全文：
刑法第三百四十四條
乘他人急迫、輕率或無經驗貸以金錢或其他物品，而取得與原本顯不相當之重利者，
處一年以下有期徒刑、拘役或科或併科一千元以下罰金。
刑法第三百四十五條
以犯前條之罪為常業者，處五年以下有期徒刑，得併科三千元以下罰金。


司法院資訊處製作；財團法人民間司法改革基金會備份。
